【裁判字號】    92,再易,72
【裁判日期】    921223
【裁判案由】    清償借款
【裁判全文】
臺灣高等法院臺中分院民事判決  九十二年度再易字第七二號
      再審原告  甲○○
      再審被告  乙○○
右當事人間請求清償借款事件，再審原告對於中華民國九十二年四月三十日臺灣彰化
地方法院九十二年度訴字第二０一號、中華民國九十二年十月八日本院九十二年度上
易字第二四三號所為之確定判決，提起再審之訴，本院判決如左：
    主      文
再審之訴駁回。
再審訴訟費用由再審原告負擔。
    事      實
甲、再審原告方面：本件未經言詞辯論，據再審原告書狀記載：
一、聲明：求為判決：(一)臺灣彰化地方法院九十二年度訴字第二０一號與本院九十二
    年度上易字第二四三號確定判決均廢棄。(二)右廢棄部分，再審被告在前程序第一
    審之訴及其假執行聲請均駁回。(三)前程序第一、二審及再審訴訟費用均由再審被
    告負擔。
二、陳述：
    (一)按適用法規顯有錯誤者得以再審之訴對於確定判決聲明不服。民事訴訟法第四
      百九十六條第一項第一款定有明文；再按民事訴訟法第四百九十六條第一項第
      一款所謂適用法規顯有錯誤者，係指確定判決所適用之法規顯然不合於法律規
      定，或與司法院現尚有效及大法官會議之解釋，或本院尚有效之判例顯然違反
      者而言。最高法院六十二年台再字第一七０號判例足資參照；次按確定判決消
      極不適用法規，顯然影響裁判者，自屬民事訴訟法第四百九十六條第一項第一
      款適用法規顯有錯誤之範圍，應許當事人對之提起再審之訴，以貫徹憲法保障
      人民權益之本旨。司法院大法官解釋第一七七號著有明文。
    (二)本件再審原告以下列事由為其上訴理由：『1.「按當事人主張有利於己之事實
      ，就其事實者有舉證之責任，民事訴訟法第二百七十七條定有明文。又原告於
      起訴原因已有相當之證明，而被告於抗辯事實並無確實證明，僅空言爭執者，
      當然認定其抗辯事實之非真正，而應為被告不利益之裁判，最高法院十八年上
      字第一六七九號著有判例可資參照。經由銀行電匯金錢與他人，依現行銀行實
      務作業，匯款單據上不必載明匯款原因，而本件上訴人前主張本件匯款新台幣
      （下同）一百零三萬元為被上訴人向伊之借款，訴請被上訴人返還，因無法舉
      證而受敗訴之判決，系爭匯款即非被上訴人向上訴人之借款，上訴人於本件主
      張系爭匯款並無法律上之原因，應可認為相當之證明，參酌前述法條、判例，
      即由被上訴人就所辯系爭匯款係上訴人借予陳志堅，伊僅提供伊之帳戶供上訴
      人使用等情負舉證責任，被上訴人才能免責。」最高法院八十七年度台上字第
      七三○號請求返還不當得利事件判決要旨足資參照。2.本件被上訴人自承收受
      上訴人原審答辯狀所列十紙支票，其中如下所示三紙兌現：
      票號           金額                   發票日
      CFA0000000    新台幣三十九萬元       民國九十年三月九日
      CFA0000000    新台幣六萬五千二百元   民國九十年三月七日
      CFA0000000    新台幣三十五萬元       民國九十年三月十六日
      另上訴人亦交付如左所示支票三紙予被上訴人亦已兌現：
      票號           金額                   發票日
      CFA0000000    新台幣十萬元           民國八十九年元月十六日
      CFA0000000    新台幣十五萬元         民國八十九年二月五日
      CFA0000000    新台幣二十九萬元       民國九十年三月十日
      則被上訴人受有上述六紙支票金額共一百三十四萬五千二百元，上訴人受有該
      六紙支票金額之損害，依上揭判決意旨，上訴人對於主張支票兌現金額並無法
      律上之原因，應可認為相當之證明，則上訴人自可以不當得利之規定請求被上
      訴人返還其收受之支票金額，為此被上訴人對上訴人亦負有不當得利返還債務
      ，退萬步言，縱上訴人無法舉證系爭一百四十四萬元係為賭債，則上訴人自可
      以上述之不當得利返還債權一百三十四萬五千二百元主張抵銷之。』
    (三)惟原確定判決認為「上訴人雖另主張伊有不當得利返還債權一百三十四萬五千
      二百元，得對被上訴人請求之系爭借款抵銷云云。惟既為被上訴人所否認，被
      上訴人並辯稱該款項實為上訴人向被上訴人清償借款之一部分。按非債清償之
      不當得利返還請求權，以債務不存在為其成立要件之一，主張此項請求權成立
      之原告，應就債務不存在之事實負舉證之責任（最高法院二十八年上字第一七
      三九號判例參照）。本件上訴人不能就債務不存在之事實舉證證明之，其主張
      即無可採。參酌：1.如和解書所載，上訴人自民國八十八年、八十九年間向被
      上訴人借貸金額，直至和解書簽訂日即九十年七月二十五日止尚積欠有二百七
      十四萬元。換言之，於和解書簽立之日前，兩造間必有金錢往來，迄至和解書
      簽訂日，經會帳確定上訴人尚積欠有二百七十四萬元，上訴人無借據以資證明
      借貸契約之合意，不能徒以上開六紙支票之交付，即謂被上訴人向其借款。2.
      觀之上訴人主張之系爭六紙支票，到期日均在九十年七月二十五日之前，適足
      以證明兩造間於九十年七月二十五日前確有因借貸而金錢往來直至和解書簽立
      日止之事實，即確立上訴人尚積欠有二百七十四萬元，該系爭六紙支票應均為
      上訴人清償借款之一部分。3.縱如上訴人主張係被上訴人之借款，則斷無可能
      於會帳簽立和解書時不出言主張之，是上訴人主張伊有不當得利債權得主張抵
      銷云云，不能採信。4.至上訴人所舉最高法院八十七年度台上字第七三○號判
      決係指主張有利於己事實之當事人嗣後有關舉證責任轉換他造當事人之情形而
      言，本件依前述證據認定上訴人在和解契約成立前所交付六紙支票，係用以清
      償上訴人向被上訴人借款之一部，並非被上訴人向上訴人借款，與該判決所指
      情形不同，自無所謂上訴人有不當得利債權得主張抵銷之可言。」
    (四)原確定判決所適用之最高法院二十八年上字第一七三九號判例參照，認為係再
      審原告主張係非債清償之不當得利返還請求權，按再審原告就系爭六紙支票從
      未主張係清償再審被告之借款，而後又主張係非債清償，至少就左列三紙支票
      票號           金額                   發票日
      CFA0000000    新台幣十萬元           民國八十九年元月十六日
      CFA0000000    新台幣十五萬元         民國八十九年二月五日
      CFA0000000    新台幣二十九萬元       民國九十年三月十日
      再審原告係於前程序第二審始提出，從未就該三紙主張清償賭資或清償再審被
      告借款，為此顯無非債清償之不當得利之可言，原確定判決適用前述最高法院
      二十八年上字第一七三九號判例，顯然適用法規顯有錯誤。
    (五)再者，再審原告已提出最高法院八十七年台上字第七三０號判決，足堪認為再
      審原告就再審被告兌現系爭六紙支票就無法律上之原因已盡相當之證明，再按
      當事人主張有利於己之事實者，就其事實有舉證之責任，民事訴訟法第二百七
      十七條定有明文，則再審被告主張系爭六紙支票係清償其借款，自應就該六紙
      支票係再審原告清償再審被告借款負舉證責任，惟再審被告並未舉證以實其說
      ，原確定判決遽認定系爭六紙支票係清償再審原告向再審被告之借款之一部，
      就民事訴訟法第二百七十七條舉證責任分配其適用法規顯有錯誤。
    (六)據上述，再審原告對於再審被告有不當得利請求權而主張抵銷，再審原告就再
      審被告獲得利益已提出再審被告兌現六紙支票金額，並就無法律上之原因已提
      出相當之證明，原確定判決竟不予適用不當得利之規定，依大法官會議第一七
      七解釋消極不適用法規亦為得以提再審之訴規定，為此再審原告亦可提出再審
      之訴。
乙、再審被告方面：本件未經言詞辯論，再審被告亦未提出書狀作何聲明或陳述。
丙、本院依職權調閱臺灣彰化地方法院九十二年度訴字第二０一號及本院九十二年度
    上易字第二四三號清償借款一案全卷。
    理      由
一、再審原告主張伊就系爭六紙支票從未主張係清償再審被告之借款，而後又主張係
    非債清償，顯無非債清償之不當得利可言，原確定判決適用最高法院二十八年上
    字第一七三九號判例，適用法規顯有錯誤；又伊已提出最高法院八十七年台上字
    第七三０號判決，堪認伊就再審被告兌現系爭六紙支票就無法律上之原因已盡相
    當之證明，再審被告自應就其所為該六紙支票係伊清償再審被告借款之主張負舉
    證責任，惟再審被告並未舉證以實其說，原確定判決遽認定系爭六紙支票係清償
    伊向再審被告之借款之一部，就民事訴訟法第二百七十七條舉證責任分配其適用
    法規顯有錯誤；伊對於再審被告有不當得利請求權而主張抵銷，伊就再審被告獲
    得利益已提出再審被告兌現六紙支票金額，並就無法律上之原因已提出相當之證
    明，原確定判決竟不予適用不當得利之規定，為消極不適用法規。為此，爰依民
    事訴訟法第四百九十六條第一項第一款之規定，提起本件再審之訴，求為判決如
    聲明所示。
二、按確定判決適用法規顯有錯誤者，得以再審之訴對之聲明不服，民事訴訟法第四
    百九十六條第一項第一款固定有明文。惟所謂「適用法規顯有錯誤」，係指確定
    判決所適用之法規顯然不合法律之規定或與司法院尚有效之大法官會議之解釋或
    最高法院尚有效之判例顯然違反者而言（最高法院六十年台再字第一七○號判例
    、五十七年台上字第一○九一判例意旨參照）。又適用法規顯有錯誤，並不包括
    認定事實錯誤、取捨證據失當及判決不備理由之情形在內（最高法院六十三年台
    上字第八八○號判例及同院八十七年台上字第一九三六號判決意旨參照）。經查
    ：
    (一)再審被告於前訴訟程序第一審主張再審原告曾積欠再審被告借款二百七十四萬
      元未還，嗣兩造於九十年七月二十五日就上開債務如何清償達成和解，再審被
      告同意再審原告自簽約之日起每月十五日分期清償十萬元，至全部清償完畢止
      ，並約定再審原告如有一期未按時給付，該債務視為全部到期，而再審原告於
      九十一年二月份及自九十一年十月份起未依約給付，迄今尚欠一百四十四萬元
      債務未清償等情，再審被告並提出和解契約書影本一件為憑（見臺灣彰化地方
      法院九十二年度訴字第二０一號卷，第七頁），再審原告對再審被告提出和解
      契約書之形式真正並不爭執（見臺灣彰化地方法院九十二年度訴字第二０一號
      卷，第十九頁、本院九十二年度上易字第二四三號卷，第三十一頁），惟辯稱
      伊未向再審被告借款，於前訴訟程序第一審抗辯系爭借款伊未取得，繼而主張
      該借款係伊支付再審被告之賭資，於前訴訟程序第二審審理時又主張伊無任何
      原因而為給付，對再審被告應有不當得利返還請求權，茲以該債權主張抵銷之
      云云。
    (二)原確定判決則以借款、賭債、不當得利請求權此三者構成要件各異，不能併存
      於同一事實之上，而認再審原告之主張已難採信。復按：
      1.兩造於九十年七月二十五日簽訂系爭和解契約書，該和解契約書記載再審原
        告曾向再審被告借款二百七十四萬元，再審原告同意依和解條件分期清償乙
        節，為兩造一致不爭執，則依民法第七百三十六條及第七百三十七條規定及
        最高法院七十二年度台上字第九四○號及九十一年度台聲字第二九六號等裁
        判意旨，該和解契約書已確定兩造間之法律關係為「再審原告曾向再審被告
        『借款』二百七十四萬元，迄至簽訂和解契約時尚未清償」，即兩造間達成
        和解時，再審原告就該款項之法律關係為「借款」及應清償之金額已無爭議
        甚明。況依民事訴訟法第三百五十八條第一項規定：「私文書經本人簽名者
        ，推定為真正」，再審原告既就兩造間曾成立和解契約及系爭和解契約書簽
        名之真正各情自認在卷，再審被告對系爭和解契約書之形式上真正及記載文
        字明確部分，自毋庸負舉證責任，再審原告事後否認該和解契約書記載內容
        之真正，並稱未收到借款，即應由主張有利事實之再審原告負舉證責任，始
        為適法。再審原告未能舉證證明，所辯即無可採。
      2.再審原告抗辯稱系爭和解契約書記載之金額二百七十四萬元為賭債云云，並
        提出再審原告親自書寫之手札、支票票根及簽賭明細表為其依據，然再審被
        告除自承曾收受十紙支票外，其餘均否認之，此部分自應由主張該項有利事
        實之再審原告負舉證責任。又依再審原告提出上開手札、支票票根及簽賭資
        料記載之時間均為九十年二、三月間，與系爭和解契約書記載借貸之時間為
        八十八年及八十九年間，即有不符，再審原告復抗辯稱該和解契約書是再審
        被告寫好內容要再審原告簽名，再審原告並未細閱云云，並未舉證以實其說
        ，尚難遽信為真。另再審原告抗辯稱二百七十四萬元是再審原告自八十八、
        八十九、九十年間積欠再審被告賭債之總額云云（參見第一審卷九十二年三
        月二十一日言詞辯論筆錄），此與再審原告於當日提出答辯書狀理由四記載
        之簽賭時間亦有不合，尚難採信。至再審被告自承曾收受再審原告交付之十
        紙支票部分，僅能證明兩造間確有金錢往來而已，但無法證明該部分之金錢
        往來即為六合彩「賭債」，是再審原告就其抗辯事實提出之證據資料，無從
        認定系爭支票係賭債。
      3.再審原告雖另主張伊有不當得利返還債權一百三十四萬五千二百元，得對再
        審被告請求之系爭借款抵銷云云。惟既為再審被告所否認，再審被告並辯稱
        該款項實為再審原告向再審被告清償借款之一部分。按非債清償之不當得利
        返還請求權，以債務不存在為其成立要件之一，主張此項請求權成立之原告
        ，應就債務不存在之事實負舉證之責任（最高法院二十八年上字第一七三九
        號判例參照）。本件再審原告不能就債務不存在之事實舉證證明之，其主張
        即無可採。參酌：
        (1)如和解書所載，再審原告自民國八十八年、八十九年間向再審被告借貸金
          額，直至和解書簽訂日即九十年七月二十五日止尚積欠有二百七十四萬元
          。換言之，於和解書簽立之日前，兩造間必有金錢往來，迄至和解書簽訂
          日，經會帳確定再審原告尚積欠有二百七十四萬元，再審原告無借據以資
          證明借貸契約之合意，不能徒以上開六紙支票之交付，即謂再審被告向其
          借款。
        (2)觀之再審原告主張之系爭六紙支票，到期日均在九十年七月二十五日之前
          ，適足以證明兩造間於九十年七月二十五日前確有因借貸而金錢往來直至
          和解書簽立日止之事實，即確立再審原告尚積欠有二百七十四萬元，該系
          爭六紙支票應均為再審原告清償借款之一部分。
        (3)縱如再審原告主張係再審被告之借款，則斷無可能於會帳簽立和解書時不
          出言主張之，是再審原告主張伊有不當得利債權得主張抵銷云云，不能採
          信。
        (4)至再審原告所舉最高法院八十七年度台上字第七三○號判決係指主張有利
          於己事實之當事人嗣後有關舉證責任轉換他造當事人之情形而言，本件依
          前述證據認定再審原告在和解契約成立前所交付六紙支票，係用以清償再
          審原告向再審被告借款之一部，並非再審被告向再審原告借款，與該判決
          所指情形不同，自無所謂再審原告有不當得利債權得主張抵銷之可言。
    (三)據上所述，原確定判決係認再審被告主張依和解契約伊有借款債權為可採。再
      審原告既對系爭和解契約書之真正不爭執，復無法舉證證明該和解契約書記載
      之款項為賭債，或有不當得利之債權，再審原告所辯均為無可取，則再審被告
      依據系爭和解契約書及民法消費借貸契約法律關係，請求再審原告給付借款一
      百四十四萬元及法定遲延利息，為有理由，應予准許。第一審判命再審原告如
      數給付，並為供擔保為條件之假執行或免為假執行宣告，於法並無不合。再審
      原告上訴意旨指摘原判決不當，求予廢棄改判，為無理由，因而駁回再審原告
      之上訴。按原確定判決據兩造當事人之主張、提出之證據，於調查、辯論後依
      職權認定再審原告在和解契約成立前所交付金額計為一百三十四萬五千二百元
      之系爭六紙支票，係用以清償再審原告向再審被告借款之一部，再審原告並無
      不當得利債權得主張抵銷，關於最高法院八十七年度台上字第七三○號判決係
      指主張有利於己事實之當事人嗣後有關舉證責任轉換他造當事人之情形而言，
      該判決與本件所指情形不同等情，蓋此乃屬於事實審取捨證據、認定事實之範
      圍，而原確定判決適用最高法院二十八年上字第一七三九號判例關於舉證責任
      之分配亦無何錯誤，此項職權之行使，並無違法不當之處，即與適用法規是否
      錯誤有別，再審意旨主張原確定判決適用最高法院二十八年上字第一七三九號
      判例顯有錯誤，且有違舉證責任分配原則部分，僅係對前訴訟程序事實審取捨
      證據及認定事實之職權行使為指摘，要與民事訴訟法第四百九十六條第一項第
      一款「適用法規顯有錯誤」之規定不符，難認為有理由。
三、次按當事人已依上訴主張有民事訴訟法第四百九十六條第一項各款之事由，或知
    其事由而不為主張者，不得以同一事由，對於確定判決，提起再審之訴，此觀民
    事訴訟法第四百九十六條第一項但書之規定自明。查再審原告於本事件前訴訟程
    序提起第二審上訴時，另以系爭六紙支票主張伊對再審被告有一百三十四萬五千
    二百元之不當得利請求權而主張抵銷云云，原確定判決於審理後認再審原告此部
    分之主張為無可採，業如前述，今再審原告復以同一事由，主張原確定判決不予
    適用不當得利之規定，有消極不適用法規之再審事由，顯與前開民事訴訟法第四
    百九十六條第一項但書之規定有違，是再審原告此部分之主張亦無理由。
四、綜上所述，再審原告依民事訴訟法第四百九十六條第一項第一款規定提起本件再
    審之訴，顯無理由，爰不經言詞辯論以判決駁回之。
據上論結，本件再審之訴為顯無理由，依民事訴訟法第五百零二條第二項、第七十八
條判決如主文。
中      華      民      國    九十二    年     十二     月    二十三    日
~B1民事第二庭審判長法  官  童有德
~B2                法  官  黃永泉
~B3                法  官  蔡秉宸
右為正本係照原本作成。
不得上訴。
~B                書記官  蕭玉真
中      華      民      國    九十二    年     十二     月    二十四    日
                                                                        Ｂ


司法院資訊處製作；財團法人民間司法改革基金會備份。
